【裁判字號】    96,重訴,532
【裁判日期】    980630
【裁判案由】    返還土地等
【裁判全文】
臺灣板橋地方法院民事判決             96年度重訴字第532號
原      告  己○○
            丁○○
            戊○○
共      同
訴訟代理人  林明賢律師
            丙○○
            蔡文彬律師
上  一  人
複代  理人  馬恩忠律師
被      告  臺北市政府
法定代理人  乙○○
被      告  臺北縣政府
法定代理人  甲○○
共      同
訴訟代理人  張世興律師
上列當事人間請求返還土地等事件，經本院於民國98年6 月10日
言詞辯論終結，判決如下：
    主      文
被告臺北市政府應將坐落臺北縣林口鄉○○段七十地號土地應有
部分一百萬分之九萬六千六百五十四之所有權登記予以塗銷，回
復登記為陳盤銘名義。
被告臺北縣政府應將坐落臺北縣林口鄉○○段三八五、三八五之
一地號貳筆土地（應有部分均為一百萬分之九萬六千六百五十四
）之所有權登記予以塗銷，回復登記為陳盤銘名義。
原告其餘之訴及假執行之聲請均駁回。
訴訟費用由被告臺北市政府負擔百分之三十五，餘由被告臺北縣
政府負擔。
    事實及理由
壹、程序方面：
    原告於民國95年1 月3 日起訴時，原聲明請求：（一）被告
    臺北市政府（下稱市府）應將坐落臺北縣林口鄉○○段70地
    號土地（應有部分96,654/1,000,000，下稱70地號土地）之
    所有權移轉登記為原告名義。（二）被告臺北縣政府（下稱
    縣府）應將坐落臺北縣林口鄉○○段385 地號土地（應有部
    分96,654/1,000,000，下或稱分割前385 地號土地）之所有
    權移轉登記為原告。（三）被告市府應給付原告新臺幣（下
    同）22,569,574元，及自起訴狀繕本送達之翌日起至返還70
    地號土地之日止，按月給付原告286,219 元。（四）被告縣
    府應給付原告25,624,516元，及自起訴狀繕本送達之翌日起
    至返還分割前385 地號土地之日止，按月給付原告428,880
    元；嗣原告於97年4 月15日提出準備書狀，以分割前385 地
    號土地業於原告起訴後之97年1 月21日分割成385 地號土地
    （下稱385 地號土地）與新增臺北縣林口鄉○○段385 之1
    地號土地（下稱385 之1 地號土地），屬情事變更為由，將
    上開第（二）項聲明聲明為被告縣府應將坐落385 、385 之
    1 地號2 筆土地（應有部分均為96,654/1,000,000）之所有
    權移轉登記為原告。被告嗣於97年12月9 日言詞辯論期日，
    再具狀追加被告市府應將坐落70地號土地所有權登記，被告
    縣府應將坐落385 、385 之1 地號2 筆土地予以塗銷，均回
    復登記為陳盤銘名義為備位聲明，嗣於97年12月16日原告再
    以書狀變更訴之聲明，撤回原先位聲明之請求，以前所追加
    之備位聲明為其聲明。被告對於原告所為前開訴之追加、變
    更固不同意，惟經核原告所為上開訴之變更、追加，其請求
    之基礎事實仍與原告起訴時所主張之事實相同，且不甚礙被
    告之防禦及訴訟之終結，揆諸民事訴訟法第255 條第1 項第
    2 款、第7 款之規定，應予准許。
貳、原告主張：
一、查坐落於重劃前臺北縣林口鄉○○○段頭湖小段427 、428
    、429 、429 之1 、429 之3 及429 之4 地號土地（下或分
    別以重劃前427 、428 、429 、429 之1 、429 之3 及429
    之4 地號土地稱之。又上開土地因重劃及分割之故，現分別
    為70、385 及385 之1 地號3 筆土地〈應有部分均為96,654
    /1,000,000〉，下或合稱系爭土地），乃原告之父陳盤銘與
    訴外人即原告之叔公陳炘分別共有，所有權各為應有部分1/
    2 。陳盤銘於60年11月11日死亡，本應由原告與原告之母陳
    李靜好為繼承人，惟陳李靜好依當時之民法繼承編規定拋棄
    繼承，故系爭土地原登記為陳盤銘所有部分，應由原告繼承
    ；縱使不認為陳李靜好曾拋棄繼承，因陳李靜好已於82年6
    月7 日死亡，而陳李靜好之繼承人乃原告，均不影響原告為
    繼承人之事實。迄至數年前，訴外人即陳炘長子陳盤谷發現
    重劃前臺北縣林口鄉○○○段頭湖小段429 之2 地號土地（
    下稱重劃前429 之2 地號土地）連同系爭土地，遭被告縣府
    以縣府（45）北府德地一字第40284 號令（下稱第40284 號
    令）以單方囑託登記方式登記為被告所有，登記之原因則為
    買賣，然實際上，陳炘於36年間因228 事件遭逮捕槍斃，陳
    盤銘因畏於政府迫害，根本不敢與政府單位有任何往來與交
    易。陳盤銘未曾將系爭土地出賣與移轉被告，且無任何買賣
    契約或物權移轉書面契約之資料以為證明，甚至系爭及重劃
    前429 之2 地號土地登記係囑託登記而非移轉登記，顯見並
    無移轉系爭及重劃前429 之2 地號土地所有權之債權行為及
    物權行為存在。詎系爭土地竟在無債權行為及物權行為之情
    形下，逕以單方行為之囑託登記為被告所有，對於原告基於
    繼承陳盤銘而有之系爭土地所有權應有部分1/2 已有所妨害
    。又系爭土地因重劃及分割之故，現分別為70、385 及385
    之1 地號3 筆土地（應有部分均為96,654/1,000,000），原
    告自得基於繼承及民法第767 條之規定，請求被告分別將70
    、385 、385 之1 地號土地應有部分96,654/1,000,000之所
    有權登記予以塗銷，回復登記為陳盤銘名義，並依民法第17
    9 條請求返還不當得利。
二、被告不爭執系爭土地所有權應有部分1/2 本為原告先父陳盤
    銘所有，僅爭執被告已合法取得系爭土地所有權，則被告自
    應就其主張合法取得所有權之事實負舉證責任。被告認為應
    由原告就被告以非法程序取得系爭土地負舉證責任，誠有違
    誤。被告復主張公文書推定為真正，可推認辦理登記當時有
    出具承諾書或其他證據等情，惟公文書僅推定係由名義人作
    成之形式上證據力，至於其記載內容是否真正之實質上證據
    力則不與焉。依被告所提之全部證據，並無任何買賣契約及
    物權移轉書面契約之資料存在，被告謂如無相關資料地政機
    關應不會同意辦理之臆測之詞，無異將被告未能舉證之不利
    益歸於原告，實悖於證據法則。更何況，系爭土地係以單方
    囑託登記為被告所有，已然欠缺應為移轉登記之要件，且如
    確有買賣契約及物權移轉書面契約存在，何不直接辦理移轉
    登記，又何需採行單方囑託登記之方式，且第40284 號令中
    未載被告持有陳盤銘之土地權利書狀。再者，民法第758 條
    、第760 條之規定係自18年11月30日制定公布、19年5 月5
    日施行後迄今，故依35年10月12日公布之土地登記規則（下
    稱土登規則）第23條「官署或法定自治機關自為權利人，而
    為土地權利之登記時，應取得義務人之承諾書或他項證據，
    囑託地政機關登記之。」之規定，自不得抵觸民法第758 條
    、第760 條強制規定。被告僅以第40284 號令內所附（45）
    北府德地一字第21945 號公告函辦理囑託登記，不能合法取
    得系爭土地所有權。基上，陳盤銘既從未將系爭土地出賣予
    被告，被告復無法提出任何買賣契約及給付土地款以為證明
    ，顯見被告取得系爭土地之債權行為及物權行為均因買賣契
    約關係不存在而無效，故縱因市地重劃被告等因重新分配所
    取得之70、385 、385 之1 地號土地目前仍分別登記於被告
    名下，亦係無權占有及侵奪原告之所有物。被告以不合法之
    方式登記為系爭土地所有權人，並占有系爭土地，不得謂為
    善意占有人。又被告對於系爭土地有事實上管領力，即屬占
    有人，被告怠於對系爭土地使用收益，無解於被告為占有人
    之事實。
三、原告先前曾因本件裁判費過於鉅大之故，先以重劃前429 之
    2 地號土地（應有部分1/2 ，即70、分割前385 地號2 筆土
    地〈應有部分各為59/1,000,000〉）對本件被告為本件訴訟
    前之一部請求，經本院92年度簡上字第329 號請求返還事件
    （下稱相關民案二審）判決認：「429 號土地於45年間以『
    買賣』之原因而為所有權移轉登記，臺北縣縣政府並不得別
    於民法物權編規定，於未提出雙方移轉所有權意思表示書面
    物權契約，逕適用35年土登規則第23條規定直接以單方行為
    囑託地政機關登記。地政機關所為不合法之登記，並不因經
    過相當時日公告，其瑕疵即可補正，變成合法之登記，而發
    生物權得、喪變更之效力」，本件被告市府、縣府分別二度
    提起再審之訴，均遭駁回確定（其中被告市府提起者係94年
    度再易字第18號、95年度再易字第24號；被告縣府提起者係
    94年度再易字第19號、95年度再易字第21號）。另原告之堂
    叔陳盤谷等，向被告追討同為被告以第40284 號令囑託登記
    方式移轉之重劃前429 之2 地號土地應有部分1/2 之訴訟中
    ，被告亦因無法提出任何買賣契約及給付土地款之證明，而
    遭臺灣高等法院90年度上易字第327 號事件（下稱相關陳盤
    谷民案二審）判決敗訴確定。相關民案、相關陳盤谷民案之
    被告即為本件被告，尤其相關民案之兩造當事人更與本件相
    同，且相關民案、相關陳盤谷民案二判決之主要爭點均為被
    告以第21945 號函代替買賣契約，乃違反民法第767 條之強
    制規定，故現登記為被告所有之相關土地所有權之移轉，不
    論債權行為或物權行為均屬無效，與本件之主要爭點亦屬完
    全相同。復以本件兩造之證據方法於相關民案歷審已完全提
    出，所有攻防方法亦無差別，無論基於確定判決之既判力，
    或基於爭點效理論，相關民案、相關陳盤谷民案之二判決均
    有拘束本件之效力，是地政機關所為不合法之登記，並不發
    生物權得、喪變更之效力，亦不因陳盤銘或原告長期未異議
    而補正。
四、查原告之父陳盤銘享有系爭土地應有部分1/2 之所有權，原
    告因繼承而成為系爭土地之所有權人，陳盤銘乃至原告均未
    與被告有任何買賣行為，然系爭土地竟在無債權行為及物權
    行為之情形下，逕以單方行為囑託登記為被告所有，被告以
    不法之方式所侵奪系爭土地而無權占有，原告自得依民法第
    767 條、第821 條、第828 條規定，向被告請求返還系爭土
    地。又系爭土地既經重劃及分割，請求之標的自應記載為重
    劃及分割後之地號。原告自得基於繼承及民法第767 條之規
    定，請求被告分別將上開土地應有部分之所有權登記予以塗
    銷，回復登記為陳盤銘名義。查系爭土地既自42年4 月1 日
    起，均無法律上之原因而遭被告占有使用，原告自得上開民
    法不當得利之法律關係、最高法院61年臺上字第1695號判例
    意旨，請求起訴前5 年相當於租金之不當得利損害金。並依
    土地法第105 條準用第97條第1 項之規定，不超過土地申報
    總價年息10% ：
（一）被告市府無權占有70地號土地，依重劃前後面積，按91年
      至96年度之公告地價或申報地價之年息10% 計算，合計起
      訴前5 年被告市府所應返還之不當得利利得為22,569,574
      元（小數點後四捨五入，下同）；另自起訴狀送達翌日起
      至返還土地之日止，被告市府應按月給付原告286,219 元
      。
（二）被告縣府無權占有385 、385-1 地號土地，依重劃前後面
      積，按91年至96年度之公告地價或申報地價之年息10% 計
      算，合計起訴前5 年被告縣府所應返還之不當得利利得之
      金額為：
  １、97年1 月21日前因分割前385 地號土地尚未分割，其計算
      不當得利金額應依分割前385 地號土地之面積計算。合計
      被告縣府於起算前5 年相當於租金之不當得利，應給付原
      告25,624,516元。
  ２、被告縣府就385 、385 之1 地號土地，應另自起訴狀送達
      翌日起至返還土地之日止，按月給付原告215,860 元、21
      3,020 元。
五、是原告聲明：
（一）被告市府應將70地號土地應有部分96,654/1,000,000之所
      有權登記予以塗銷，回復登記為陳盤銘名義。
（二）被告縣府應將385 地號土地應有部分96,654/1,000,000之
      所有權登記予以塗銷，回復登記為陳盤銘名義。
（三）被告縣府應將385 之1 地號土地應有部分96,654/1,000,0
      00之所有權登記予以塗銷，回復登記為陳盤銘名義。
（四）被告市府應給付原告22,569,574元，及自起訴狀繕本送達
      翌日起至返還70地號土地之日止，按月給付原告286,219
      元。
（五）被告縣府應給付原告25,624,516元。
（六）被告縣府應自起訴狀繕本送達翌日起至返還385 地號土地
      之日止，按月給付原告215,860 元。
（七）被告縣府應自起訴狀繕本送達翌日起至返還385 之1 地號
      土地之日止，按月給付原告213,020 元。
（八）原告願供擔保請准宣告假執行。
、被告則以：
一、原告之父陳盤銘已同意被告買賣辦理囑託登記，被告係合法
    取得系爭土地所有權：
（一）查被告對於系爭土地之取得，係依法進行囑託登記而取得
      ，按於35年公布之土登規則第23條規定，地政機關關於該
      規定公布施行後辦理官署囑託登記時，自受其拘束。又被
      告縣府於45年4 月11日以第40284 號令行文臺北縣新莊地
      政事務所（下稱新莊地政），主旨第1 、2 項載明「一、
      查本府與臺北市政府共同收購林口鄉○○○段頭湖小段42
      4 地號等17筆土地代建駐軍營房申辦囑託一案，業經本府
      以（45）北德地一字第21945 號公告期滿無異議，自應確
      定權屬准予登記。二、除呈報省府備查外，茲檢附該項囑
      託登記申請書第五冊一份及有關證明文件全份。」則依第
      40284 號令內容，應可推認被告縣府於囑託地政機關辦理
      登記時曾出具承諾書或其他證據，否則地政機關應不會同
      意辦理，堪認被告確係依買賣而取得系爭土地之權利。
（二）次以，原告先前曾另以坐落於重劃前臺北縣林口鄉○○○
      段頭湖小段389 之5 地號土地（下稱重劃前389 之5 地號
      土地）；訴外人即原告之堂叔伯陳盤谷、陳盤東等另亦以
      重劃前389 之5 地號土地，以與本件相同之法律關係，對
      被告起訴請求確認重劃前389 之5 地號土地所有權存在，
      分別經臺灣高等法院93年度上易字第701 號、92年度上易
      字第71 9號（下分別稱相關第二民案二審、相關陳盤谷第
      二民案二審）判決駁回確定，嗣經本件原告、陳盤谷等人
      不服提起再審之訴，均遭駁回確定（其中本件原告提起者
      係臺灣高等法院95年度再易字第41號、96年度再易字第1
      號、96年度再易字第60號、96年度再易字第90號、96年度
      再易字第146 號事件；陳盤谷等所提起者係臺灣高等法院
      93 年 度再易字第45號、93年再易字第156 號、95年再易
      字第59號、95年再易字第149 號），是被告依法取得系爭
      土地之主張，已經上開事件多次審酌而肯認。
（三）且查，被告依法取得系爭土地之資訊，早於45年即登載於
      土地登記謄本上，該文件係屬公開資訊，任何人皆得查詢
      觀看，原告之父陳盤銘為系爭土地之原所有權人，對於上
      開土地登記謄本當然有查詢之權利。惟陳盤銘直至其於60
      年11月11日死亡，數十年間，皆未對被告取得系爭土地所
      有權一事提出爭論。既然土地登記謄本為公開資訊，陳盤
      銘當然知悉，其如非於42年間即同意被告買賣辦理囑託登
      記，並知悉其喪失土地所有權，豈有至其本人直至60年11
      月11日死亡為止，從未有所爭執？此顯然不符合常理。
（四）又依財政部臺北市國稅局（下稱國稅局）97年8 月25日函
      ，陳盤銘除系爭土地外，並無其他不動產，因此，陳盤銘
      就僅有系爭土地之不動產，如非於45年間同意被告辦理囑
      託登記，其喪失土地所有權，豈有至其本人於60年11月11
      日死亡為止，卻從未有所爭執？此顯不符常理。
（五）原告於陳盤銘死亡後，曾於63年至65年間就陳盤銘之遺產
      辦理繼承事宜，並因此繼承取得其他坐落於臺北縣林口鄉
      境內之多筆土地，是原告亦早已知悉系爭土地業由被告合
      法取得，卻從未有所爭執，亦不合常情。
（六）系爭土地之土地所有權狀皆由陳盤銘所保管，若陳盤銘與
      被告間無買賣關係存在，則何以系爭第40284 號令會內載
      有附土地權利書狀？被告怎可能取得該權狀？此亦可證明
      陳盤銘與被告確有買賣存在。原告不得於陳盤銘逝世後，
      又推翻該事實，危及登記制度之公示性及安定性。
二、原告若主張陳盤銘未將系爭土地出賣與被告事實，應由原告
    負舉證之責：
    原告主張系爭土地登記原因無效，則依民事訴訟法第277 條
    前段、司法院30年年院字第2269號解釋意旨，應由原告負舉
    證責任。次以被告固因系爭土地登記之檔案逾保存期限而銷
    燬，而無法提出買賣契約或給付價款之證明，惟依最高法院
    17年上字第917 號判例意旨，則原告如不能舉證證明陳盤銘
    並未與被告為買賣契約一節而有登記原因無效之情形者，則
    依上揭判例，即應駁回原告之訴，自不能再苛求被告須提出
    業因保存期限屆至而銷燬之檔案，否則人人皆為類此主張，
    則不動產交易制度何能維持其安定性？再者，土地登記簿謄
    本係地政機關所核發，依其程式及意旨得認作公文書，依民
    事訴訟法第355 條第1 項規定應推定為真正，自不得僅憑事
    後臆測，主張該公文書記載不實，惟原告始終未能舉證證明
    前開公文書有何違誤，自不足採。
三、本件情形與相關陳盤谷民案二審判決之事實迥不相同，原告
    援引該判決作為理論基礎，實有所誤：
    查訴外人陳炘之繼承人陳盤谷等前故曾就重劃前427 之1 、
    429 之2 地號2 筆土地應有部分1/2 對本件被告提起相關陳
    盤谷民案，惟相關陳盤谷民案二審係以原所有人陳炘已於36
    年間死亡，不可能於42年間再親自或授權他人與本件被告為
    系爭土地所有權移轉之法律行為，縱使他人以陳炘之名義為
    之，亦不可能得陳炘之同意或承認，而陳炘亦不可能有表示
    以代理授予他人或知悉他人表示為其代理人而不為反對，必
    須負代理人責任等情形，進而認本件被告未盡舉證責任為由
    ，判決本件被告敗訴；惟本件原告之被繼承人陳盤銘於40年
    系爭徵購發生當時仍在世，並於60年始過世，從而與前開判
    決中陳炘已死亡，無法與被告為買賣情形不同。是故，原告
    既主張其父親陳盤銘未曾與被告為買賣行為而有登記無效之
    原因，自應由原告舉證以實其說。從而，原告逕以相關陳盤
    谷二審民案判決結果為請求依據，並無理由。
四、原告主張基於既判力及爭點效，本件應受相關民案二審、相
    關陳盤谷民案二審判決之拘束一節，於法不合：
（一）依最高法院57年臺再字第11號判例意旨，既判力僅於判決
      主文中有之，本件相關陳盤谷民案二審判決之事實並不相
      同，與相關民案二審判決之訴訟標的亦不相同，原告執此
      主張本件應受有前開二民案既判力之拘束，顯無理由。
（二）所謂爭點效之理論，於國內學說與法院實務均尚未達成共
      識，本件是否有此理論之適用已有疑義。再者，本件原告
      所主張本件被告依第40284 號令囑託登記方式移轉不合法
      ，應受前開二民案判決之拘束等語；然此項爭點於相關第
      二民案、相關陳盤谷第二民案中，法院均認為本件被告之
      抗辯有理由，故本件是否得如原告所主張，將前開判決之
      理由逕採為判決之基礎，甚或依爭點效理論處理，實有疑
      義。
五、原告早已知悉被告合法取得系爭土地一事，卻在事經數十年
    後，待被告將相關文件銷燬之際，無理提出本件請求，是原
    告之主張難謂無違反誠信原則，而有權利濫用之嫌：
    查系爭土地早於41年間，經原告之父陳盤銘同意，而移轉所
    有權與被告機關，並於45年間已合法完成登記。惟原告繼承
    陳盤銘之財產之際，已知悉陳盤銘無系爭土地所有權，原告
    卻於事隔數十年後，待所有相關處理文件均已逾保存期限銷
    燬後，始為本件請求，其顯有長時間不行使權利之事實，即
    應有「權利失效原則」之適用。即言之，原告之主張，依一
    般社會通念，可認其權利之再為行使有違「誠信原則」，而
    屬權利濫用，原告之主張，顯然無理。
六、系爭土地於重劃及分割後，目前於70、385 及385 之1 地號
    3 筆土地之權利範圍是否為原告主張應有部分均為96,654/1
    ,000,000，亦有可疑：
    系爭土地因重劃及分割之故，現分別為70、385 及385 之1
    地號3 筆土地，惟原告主張權利範圍為70、385 及385 之1
    地號3 筆土地應有部分各96,654/1,000,000，惟其僅提出臺
    北縣林口新市鎮第三期（第三、四區）市地重劃前後土地分
    配清冊，然原告並未依市地重劃實施辦法第29條提供上開應
    有部分究係如何計算之資料以供被告查核，是原告本件主張
    70、385 及385 之1 地號3 筆土地權利範圍是否真實，亦有
    可疑。
七、退步言之，被告並無不當得利，原告主張不當得利之返還，
    並無理由：
    承前所述，被告實已依法取得系爭土地之所有權。惟若認被
    告依法取得系爭土地之行為有些許瑕疵，然系爭土地經履勘
    ，被告並無占用，被告並未因依法取得系爭土地而或有任何
    實質上利益，即言之被告並無不當得利，是以，原告請求被
    告應給付不當得利，顯無理由。
八、被告係屬善意占有人，依民法第952 條規定，本得為占有物
    之使用、收益，原告等主張被告應給付不當得利，並無理由
    ，且原告計算不當得利損害金，係依土地法第105 條準用第
    97條之規定，與法不合：
    本件被告系合法取得系爭土地之所有權，已如前述。倘認被
    告依法取得系爭土地之行為有些許瑕疵，惟被告數十年來均
    係認定已合法取得系爭土地之所有權，並為土地所有權之登
    記。又原告在此數十年間，亦未提出任何異議，被告對系爭
    土地當然信任有占有之權利，且無懷疑而占有，被告係屬善
    意占有人應無疑義。依民法第952 條規定，被告本得為占有
    物之使用收益，是以，縱使被告因占有系爭土地而獲利益，
    也系依法獲得，無須返還原告。至於土地法第105 條、第97
    條乃適用於租地建屋之情形，然系爭土地並非租地建屋之情
    形，原告錯誤引用上揭規定計算不當得利之損害金，於法殊
    有未合。
九、是被告聲明：
（一）原告之訴及假執行之聲請均駁回。
（二）如受不利判決，願供擔保請准免予假執行。
肆、原告主張之上開情事，業據其提出重劃前427 、428 、429
    、429 之1 、429 之3 、429 之4 地號土地登記謄本、陳盤
    銘除戶戶籍謄本、陳李靜好除戶戶籍謄本、70、385 、385
    之1 地號土地登記謄本、臺北縣林口新市鎮第三期（第三、
    四區）市地重劃前後土地分配清冊（含被告市府、縣府部分
    ）、第40284 號令（內含臺北縣政府〈45〉北府德地一字第
    21945 號函及土地標示清單）、臺北縣土地建物異動清冊、
    新莊地政97年4 月3 日北縣莊地價字第0970005329號函、97
    年4 月9 日北縣莊地價字第0970005541號函、臺北縣林口新
    市鎮○○區○區段接續一覽圖、抵費地位置示意圖、林口鄉
    ○○區街道圖及林口鄉○市○○街道圖、系爭土地衛星空照
    圖等件為證，被告除否認臺北縣林口新市鎮第三期（第三、
    四區）市地重劃前後土地分配清冊之真正外，原告所提上開
    其餘證物形式上之真正不為爭執，惟被告否認原告本件之主
    張，並以上開情詞置辯。是原告主張被告市府是否應將70地
    號土地、縣府是否應將385 、385 之1 地號2 筆土地（應有
    部分均為96,654/1,000,000）之所有權登記予以塗銷，回復
    登記為陳盤銘名義；又如上開請求有理由，原告是否得請求
    被告賠償相當於租金之不當得利，厥為本件重要之爭執，合
    先敘明。
伍、原告先係主張被告市府應將70地號土地、縣府應將385 、38
    5 之1 地號2 筆土地（應有部分均為96,654/1,000,000）之
    所有權登記予以塗銷，回復登記為原告之父陳盤銘名義等語
    ，惟為被告所否認。茲就此部分爭執析述如下：
一、按民法有關不動產所有權之變動，依其變動之原因係法律行
    為或其他原因而異其規定（民法第758 條、第759 條意旨參
    照），本件被告係於42年4 月1 日以買賣之原因，為所有權
    移轉登記，自屬以法律行為（所謂物權契約）而取得之情形
    ，因此必須所有權人為移轉所有權之意思表示，經取得人同
    意，並辦理登記後始能發生所有權移轉之效果。且不動產物
    權之移轉，應以書面為之，民法第760 條定有明文。此項書
    面，除應依民法第3 條之規定外，固無其他一定之方式。但
    其內容須有移轉特定不動產之所有權或其他物權之意思表示
    ，自不待言（最高法院32年上字第4349號判例意旨參照）。
    又按命令與憲法或法律牴觸者無效，憲法第172 條定有明文
    。經查，35年10月12日公布之土登規則，係由斯時地政署公
    布之舊規則，並無法律上之依據，故其效力，應有所疑，至
    多僅屬行政命令。迄於64年修正土地法時，始於土地法第37
    條增加第2 項「土地登記規則，由中央地政機關定之。」之
    規定，而使69年1 月23日以後修正之土登規則，得到法律之
    授權，有法律之依據（性質上係屬中央法規標準法第7 條所
    稱之「授權命令」。）。而民法第760 條規定「不動產物權
    之移轉或設定，應以書面為之。」既自18年11月30日制定公
    布，19年5 月5 日施行後迄今，均無變更修正，揆諸前揭法
    條規定，35年土登規則第23條「官署或法定自治機關自為權
    利人，而為土地權利之登記時，應取得義務人之承諾書或他
    項證據，囑託地政機關登記之。」規定之適用前提，自以不
    抵觸民法第760 條強制規定為限，即35年土登規則第23條所
    稱「義務人承諾書或他項證據」，其規範意旨自仍應係「物
    權契約」，且必以書面為之為限，先此敘明。
二、次依第40284 號令第2 項記載，被告縣府囑託新莊地政而為
    本件移轉登記時所檢附之文件除「囑託登記清冊」外，尚有
    「有關證明文件」；再由囑託登記清冊中證明文件欄之記載
    可知前開令函所指有關證明文件僅係「土地權利書狀」等情
    ，此有被告市府於相關民案二審中所提出市府財政局代建營
    房土地案卷宗原本（43）北市財產0311號為佐，經核其紙質
    泛黃程度及其上筆墨、印文等相關留存跡證結果，可認其年
    代確已久遠，尚難認係臨訟偽製，前開被告北府所提出之公
    文書，應可推認為真正。惟「土地權利書狀」既僅係表彰土
    地權利之證明文件，徒憑提出土地權利書狀，並不足認兩造
    已有物權移轉之合意。
三、觀諸兩造不爭執之被告縣府（45）北府德地一字第21945 號
    公告，其內容略以：「事由：為本府收購林口土地申辦囑託
    登記一案，特此公告週知由：(1)查本府前與臺北市政府共同
    收購本縣林口鄉○○○段424 號等土地18筆申辦囑託登記一
    案，經核尚無不符應准登記。(2)茲據土地法第55條、第58條
    ，暨土地登記規則第59條、第60條之規定抄附該土地清單公
    告週知，如對該項土地有異議者，應於公告日起一個月以內
    ，以書面提出理由，並添附有關證明文件逕向本府申請辦理
    ，逾期確定權屬依法登記。．．．」公告中所適用44年土地
    法第55條及第58條係規定於第3 章「土地總登記」章節，於
    同法其他章節，並無準用規定；而35年土登規則第59條及第
    60條則亦同係第2 節「土地總登記程序」章節之條文。是以
    35年土登規則第23條之囑託登記，得否直接援引土地總登記
    公告之條文而為公告，已非無疑。且縱被告抗辯：35年土登
    規則第23條係規定於通則中，礙於44年土地法僅於土地總登
    記章節下規定囑託登記程序，故本件囑託登記依44年土地法
    第55條、第58條及35年土登規則第59條、第60條規定辦理並
    無不當等情屬實。惟本件登記之原因依上述既為「買賣」，
    則以行政命令方式（35年土登規則第23條），逕規定公告期
    間屆滿無人異議即得囑託登記部分，亦應具有「移轉所有權
    」意思表示合致之物權契約，否則仍係抵觸民法第760 條強
    制規定應為無效。
四、被告雖以原告於陳盤銘死亡後，曾於63年至65年間就陳盤銘
    之遺產辦理繼承事宜，並因此繼承取得其他坐落於臺北縣林
    口鄉境內之多筆土地，是原告亦早已知悉系爭土地業由被告
    合法取得，卻從未有所爭執，亦不合常情；且原告早已知悉
    被告合法取得系爭土地一事，卻在事經數十年後，待被告將
    相關文件銷燬之際，無理提出本件請求，是原告之主張難謂
    無違反誠信原則，而有權利濫用之嫌等情為辯，惟為原告所
    否認。經查，系爭土地係因不具有「移轉所有權」意思表示
    合致之物權契約，抵觸民法第760 條強制規定而為無效，已
    如前所述，而此項無效，並不因權利人即原告之父陳盤銘生
    前未為主張，或原告於63至65年間辦理陳盤銘遺產時未為主
    張，即得補正為有效；而被告復未舉證證明陳盤銘或原告早
    已知悉系爭土地登記予被告名下，而於數十年後始提起本件
    訴訟，是其抗辯原告提起本件訴訟係權利濫用等情，亦難可
    採。
五、原告主張系爭土地因重劃及分割之故，現分別為70、385 及
    385 之1 地號3 筆土地，權利範圍均為應有部分96,654/1,0
    00,000，並提出之臺北縣林口新市鎮第三期（第三、四區）
    市地重劃前後土地分配清冊及計算方式（見本院卷一第50至
    67頁、卷三第26至31頁）為證，被告固否認上開證物之真正
    ，並以原告並未依市地重劃實施辦法第29條提供上開應有部
    分究係如何計算之資料以供被告查核，是原告本件主張70、
    385 及385 之1 地號3 筆土地權利範圍是否真實，亦有可疑
    等情為辯。惟查，被告縣府下設有地政局，旗下轄有包括新
    莊地政在內之9 個地政事務所，而本件系爭土地均位於臺北
    縣林口鄉境內，係為被告縣府轄下新莊地政所管轄，是系爭
    土地固因重劃及分割而生新舊地號不同之情事，惟此項變更
    之來龍去脈及相關詳細資料，自應由被告縣府轄下之地政局
    或新莊地政能完全掌握，而系爭土地因重劃及分割之故，目
    前地號分別為70、385 及385 之1 地號3 筆土地，此有70、
    385 及385 之1 地號3 筆土地之登記謄本附卷可查，且為兩
    造所不爭執，是被告如認原告主張系爭土地權利範圍若有不
    符，以其所能完全掌握系爭土地地號變更前後之完整資料以
    觀，其自應提出詳細之資料加以計算，進而具體駁斥原告此
    部分主張之不當方是，惟其竟捨上開途徑而不為，反泛言指
    摘原告提供之資料未全，進而辯稱原告上開證據有所不實，
    自乏依據，是原告此部分之主張亦難謂有何不合之處，堪信
    為真實。
六、按學說上所謂之「爭點效」，係指法院於確定判決理由中，
    對訴訟標的以外當事人所主張或抗辯之重要爭點，本於兩造
    辯論之結果所為之判斷結果，除有顯然違背法令，或當事人
    提出新訴訟資料足以推翻原判斷之情形外，於同一當事人間
    ，就與該重要爭點有關之他訴訟，不得再為相反之主張，法
    院亦不得作相異之判斷而言，其乃源於訴訟上之誠信原則及
    當事人公平之訴訟法理而來。是「爭點效」之適用，除理由
    之判斷具備「於同一當事人間」、「非顯然違背法令」及「
    當事人未提出新訴訟資料足以推翻原判斷」等條件外，必須
    該重要爭點，在前訴訟程序已列為足以影響判決結果之主要
    爭點，經兩造各為充分之舉證，一如訴訟標的極盡其攻擊、
    防禦之能事，並使當事人適當而完全之辯論，由法院為實質
    上之審理判斷，前後兩訴之標的利益大致相同者，始應由當
    事人就該事實之最終判斷，對與該重要爭點有關之他訴訟負
    結果責任，以符民事訴訟上之誠信原則（最高法院96年度臺
    上字第307 號判決意旨參照）。原告固主張相關民案、相關
    陳盤谷民案之案情與本件相當，且最後均為本件被告敗訴確
    定，是上開二案對本件自生既判力之效力，或至少亦生爭點
    效等情，惟為原告所否認。經查，相關陳盤谷民案與本件之
    當事人不同，對本件自不生既判力、爭點效之問題；而相關
    民案之當事人固與本件相同，然訴訟標的尚有不同（按相關
    民案請求之標的為非系爭土地之重劃前429 地號土地），對
    本件亦不生既判力之效力。惟相關民案二審確定判決之理由
    判斷已具備「於同一當事人間」、「非顯然違背法令」等條
    件（此可由本件被告市府、縣府分別已二度對相關民案二審
    判決提起再審之訴，均經駁回確定可證），被告於本件尚未
    能提出新訴訟資料足以推翻相關民案二審之原判斷，且重要
    爭點在相關民案訴訟程序已列為足以影響判決結果之主要爭
    點，經兩造各為充分之舉證，已如訴訟標的極盡其攻擊、防
    禦之能事，並使相關民案兩造適當而完全之辯論，由相關民
    案為實質上之審理判斷，且相關民案與本件前後兩訴之標的
    利益大致相同，自應由兩造就該事實之最終判斷，對與該重
    要爭點有關之本件訴訟負結果責任，以符民事訴訟上之誠信
    原則，是相關民案二審確定判決理由中，對訴訟標的以外本
    件兩造所主張或抗辯之重要爭點，本於本件兩造辯論之結果
    所為之判斷結果，且無顯然違背法令，或本件兩造提出新訴
    訟資料足以推翻原判斷之情形外，於兩造間就與該重要爭點
    有關之本件訴訟，不得再為相反之主張，本件亦不得作相異
    之判斷而言，是原告此部分有關相關民案二審判決於本件發
    生爭點效之主張，尚難謂不可採。
七、綜上，系爭土地於45年間以「買賣」之原因而為所有權移轉
    登記，被告縣府並不得別於民法物權編規定，於未提出雙方
    移轉所有權意思表示書面物權契約，逕適用35年土登規則第
    23條規定，而直接以單方行為囑託地政機關登記。地政機關
    所為不合法之登記，並不因經過相當時日公告，其瑕疵即可
    補正，變成合法之登記，而發生物權得、喪變更之效力。原
    告主張系爭土地因市地重劃、分割後由被告市府分得70地號
    土地（應有部分96,654/1,000,000）、縣府分得385 、385
    之1 地號土地（應有部分均為96 ,654/1,000,000） 仍歸原
    告所有，依繼承及民法第767 條規定，被告市府應將70地號
    、被告縣府應將385 、385 之1 地號應有部分各96,654/1,0
    00,000無效之物權移轉登記塗銷，回復登記為原告之被繼承
    人陳盤銘所有，為有理由，應予准許。
陸、按無法律上之原因而受利益，致他人受損害者，應返還其利
    益。雖有法律上之原因，而其後已不存在者，亦同，民法第
    179 條定有明文。是一方受利、他方受損、無法律上之原因
    、利益及損害間具有相當因果關係四者，為不當得利之成立
    要件。是以倘未受有利益，則不發生當或不當之問題更無返
    還利益之必要，此為不當得利與侵權行為不同之點。再按占
    有為事實，惟本於占有既得進而為使用收益，故取得占有並
    進而為使用者應認受有利益。查原告主張被告於起訴前5 年
    迄今，繼續無權占有使用系爭土地，獲有相當於租金之利益
    等情，既為被告所否認，自應由原告就被告於該段期間有繼
    續使用系爭土地之積極、利己事實，負舉證之責。經查，兩
    造對於系爭土地於開始重劃起，原供使用目的業已廢止，系
    爭土地於重劃完成前之現況為空地等情，並無爭執，亦經本
    院會同兩造至現場勘驗系爭土地「現雜草叢生，無任何地上
    物及建物」等情屬實，有勘驗筆錄附卷可稽（見本院卷一第
    263 至266 頁）。次由原告所提70、385 、385 之1 地號土
    地登記簿謄本所載「禁止土地移轉、分割、設定負擔、建築
    改良物之新建、增建、改建及採取土石或變更地形」等情亦
    足得知，是被告所辯系爭土地因位於前開市地重劃區內，於
    重劃完成前，依相關法令規定，使用範圍多所限制，實際亦
    未被利用，故非常空曠等語，並非無據。而於重劃完成後取
    得之土地則屬機關用地等，原告復未再進一步主張被告有何
    逾越其應有部分使用之不當利得（於重劃後，原告所有權改
    以應有部分之形態存在於重劃後土地，依民法第818 條規定
    「各共有人按其應有部分，對於共有物之全部有使用收益之
    權。」，是以被告縱曾使用，對其他共有人而言，並不當然
    構成不當得利。），於法更有未合。繼以，相關民案二審判
    決既對本件發生爭點效，已如前所述，則相關民案二審判決
    駁回本件原告於該案請求相當於租金之不當得利確定，原告
    自不得再於本件為相反之主張，本院亦不得為相異之認定。
    基上，原告既無法證明被告於起訴前5 年起迄今，繼續使用
    收益系爭土地而獲利益，則原告本於不當得利法律關係請求
    被告返還相當於租金之利得，為無理由，應予駁回。
柒、綜上所述，原告本於繼承及民法第767 條法律關係，請求被
    告市府應將登記於其所有70地號土地（應有部分96,654/1,0
    00,000）、縣府應將登記於其所有385 、385 之1 地號土地
    （應有部分各96,654/1,000,000）之所有權登記塗銷，回復
    陳盤銘名義，為有理由，應予准許。逾此部分之請求則乏依
    據，自應予以駁回。
捌、原告雖陳明願供擔保，聲請宣告假執行，經核其勝訴部份，
    係請求被告就系爭土地為塗銷登記，旨在求命被告為一定之
    意思表示，待判決確定後，視為被告已為意思表示（強制執
    行法第130 條第1 項參照），是原告聲請宣告假執行自為法
    所不許；至於其餘假執行之聲請，因該部份訴之駁回而失所
    依據，應予駁回。
玖、本件事證已臻明確，兩造其餘攻擊防禦方法及舉證，經本院
    審酌後，或與本件之爭執無涉，或對本件判決結果不生影響
    ，爰不一一論述，併此敘明。
拾、訴訟費用負擔之依據：民事訴訟法第79條、第85條第1 項但
    書。
中    華    民    國    98    年    6     月    30    日
                  民事第二庭法  官  鍾啟煌
以上正本係照原本作成。
如對本判決上訴，須於判決送達後20日內，向本院提出上訴狀，
上訴臺灣高等法院（應按他造人數提出繕本）。
中    華    民    國    98    年    6     月    30    日
                            書記官  陳淑芳

司法院資訊處製作；財團法人民間司法改革基金會備份。
